【裁判字號】    89,判,406
【裁判日期】    890217
【裁判案由】    徵收補償
【裁判全文】
行  政  法  院  判  決                            八十九年度判字第四○六號
    原      告  卯○○
                甲○○
                辰○○
                庚○○
                辛○○
                丑○○
                癸○○
                子○○
                乙○○
                申  ○
                未○○
                丁○○
                壬○○
                巳○○
                            號.
                戊○○
    兼右原告等共同訴訟代理人
                寅○○
    被      告  屏東縣政府
右當事人間因徵收補償事件，原告不服內政部中華民國八十七年十二月二十八日台八
七內訴字第八七○六○八九號再訴願決定，提起行政訴訟。本院判決如左︰
    主  文
原告之訴駁回。
    事  實
緣原告所有坐落屏東縣竹田鄉鳳山厝二七一─七地號等土地，經被告七十七年二月十
二日府地權字第一五五四四號公告徵收作為竹田地區區域排水隘寮溪排水系統改善第
三期工程用地。八十七年三月十日原告就補償地價部分向監察院提出陳情，要求被告
再召開協調會，重新協調本案徵收地價應比照同地段農地重劃剩餘地標價每平方公尺
三、八九七元計算補償，案經監察院移由被告八十七年三月二十三日屏府地權字第三
九二○一號函復未便照辦。原告不服，提起訴願，仍請求地價補償應比照同地段農地
重劃剩餘地之標價並免徵土地增值稅以實額每平方公尺三、八九七元計算補償。嗣原
告於八十七年八月二十日以台灣省政府逾期未作訴願決定，向內政部提起再訴願，而
台灣省政府已於八十七年八月二十四日以府訴二字第一六二六三九號作成訴願駁回之
決定，原告復於八十七年十一月十三日表明不服上開訴願決定，提起再訴願，又遭決
定駁回，遂提起行政訴訟。茲摘敘兩造訴辯意旨於次：
原告起訴意旨略謂：一、憲法第十五條規定：「人民生存權、工作權及財產權應予保
障」。明定人民財產權受憲法之保障，不可侵害之。按被告辦理本案隘寮溪整治第三
期工程，未經協調成立，並未辦理徵收，先以公權力強制使用原告等民有土地，受害
人民無法抵抗，構成侵害人民財產之違法行為，工程完成後強制徵收，以無合理地價
補償，原告等，依憲法第十五條規定：人民財產權應予保障之原則請求合理補償。二
、被告辦理本案隘寮溪整治第三期工程，未經協調成立，並未辦理徵收，先以公權力
強制使用民有土地，受害人民無法抵抗，已構成侵害人民財產之違法行為，其所例舉
之條例及徵收核准函，對於本案均不適用。三、被告辦理本案隘寮溪整治第三期工程
，夾於中間另保留六六○公尺工程未依照其所列舉條例規定及徵收核准函辦理，先與
地主協調，受損民有土地列入農地重劃參加分配土地交換，協調成立後始行施工使用
民有土地，改編為第七期工程，有案可稽。四、原告等均為農民，本案受損土地非公
共事業預定地，系農民從事農業活動，每日工作耕耘之現耕農地，維持全家生活之基
本財產，財產權遭受侵害，工作權及生存權亦均遭侵害，憲法第十五條規定：「人民
生存權、工作權及財產權應予保障」。被告辦理本案，徵收民有土地一甲地，補償金
額在該地段買回不到二厘地，侵害人民財產權百分之九十八以上，違背憲法第十五條
規定，其所列舉之條例及徵收核准函對於本案當然無效。依憲法第一七一條規定：「
法律與憲法牴觸者無效」。同法第一七二條規定：「命令與憲法或法律牴觸者無效」
。被告所列舉之條例及徵收核准函牴觸憲法第十五條規定，對於本案絕對無效。五、
憲法是國家之根本大法，係永遠存在的，人民受憲法保障之權益遭受侵害，人民永遠
有依據憲法規定請求保障之權利，不受期限之限制。原告等依據憲法第十五條之規定
向被告請求，對於本案土地徵收地價合理補償，以保障人民財產權。請求合理補償地
價應比照同地段農地重劃剩餘地標價，免徵土地增值稅，實額每平方公尺新台幣三、
八九七元計算，在該地段得買回被徵收同面積土地之金額合理補償。如此請求與辦理
本案隘寮溪整治工程，夾於第三期工程中間六六○公尺之第七期工程，受損民有土地
，列入農地重劃參加分配土地交換相同條件，公平合理又有實例可稽等語。
被告答辯意旨略謂：一、按平均地權條例第十條規定：「本條例實施地區內之土地，
政府於依法徵收時，應按照徵收當期之公告土地現值，補償其地價。在都市計畫區內
之公共設施保留地，應按毗鄰非公共設施保留地之平均公告土地現值，補償其地價，
．．．。」又同條例施行細則第六條規定：「本條例第十條所稱徵收當期公告土地現
值，係指徵收公告期滿第十五日當時之公告土地現值而言。．．．．。」而被徵收之
私有土地，其土地增值稅一律減徵百分之四十，亦為八十三年二月二日修正前平均地
權條例第四十二條明訂。準此，系爭土地既經本府依法辦理公告徵收，公告期滿日為
七十七年三月十三日，有關地價補償費自應依據前揭法令規定，即以七十六年公告土
地現值（適用期間：自七十六年七月一日起至七十七年六月三十日止），核算原告應
領地價補償費並通知原告具領而完成徵收法定程序。原告陳情再召開協調會重新協調
徵收補償地價比照同地段八十二年頂林農地重劃區剩餘地標售價每平方公尺新台幣三
、八九七元補償及免徵土地增值稅乙節，於法無據。二、另查本案委任人原告己○○
、午○○、酉○○、丙○○等四人均非本案徵收土地所有權人，渠等就本案為委任人
原告並不適格，併此說明。三、綜合以上兩點理由，本件原告訴訟顯無理由，茲依行
政訴訟法第十五條規定檢同原卷證影本乙宗，請駁回原告之訴等語。
    理  由
按「本條例實施地區內之土地，政府於依法徵收時，應按照徵收當期之公告土地現值
，補償其地價。在都市計畫區內之公共設施保留地，應按毗鄰非公共設施保留地之平
均公告土地現值，補償其地價，其地上物建築改良物，應參照重建價格補償。」又「
本條例第十條所稱徵收當期之公告土地現值，係指徵收公告期滿第十五日當時之公告
現值而言。．．．。」為平均地權條例第十條及同條例施行細則第六條所明定。另八
十三年二月二日修正前平均地權條例第四十二條第一項規定：「被徵收之土地，其土
地增值稅一律減徵百分之四十。但在中華民國六十二年九月六日都市計畫法修正公布
前，經編定為公共設施保留地，並已規定地價，且在該次都市計畫法修正公布後未曾
移轉者，其土地增值稅減徵百分之七十。」。查本件原告等所坐落屏東縣竹田鄉○○
○段二七一─七地號等土地，因被告興辦竹田地區區域排水隘寮溪排水系統改善第三
期工程需要，經擬具徵收土地計畫書報經台灣省政府七十七年二月五日七七府地四字
第一三八三○號函核定准予照案徵收竹田鄉○○○段七八七─一號等土地九十九筆，
計面積八．四七四八公頃土地，並經被告於七十七年二月十二日七七屏府地權字第一
五五四四號依法徵收公告三十日，公告期間：自民國七十七年二月十三日起至民國七
十七年三月十三日止。公告期滿確定後，被告即依土地法第二百三十三條規定，以七
十七年三月二十一日七七屏府地權字第三○○五九號函通知原告，訂於同年三月二十
三日至二十四日假竹田鄉公所禮堂發放地價補償費及地價二成勵金，因原告未領取
，被告乃依土地法第二百三十七條規定於七十八年一月十日提存法院待領（七十八年
度存字第三十八號），旋以七十八年二月二日七八屏府地權字第一一九四八號函請潮
州地政事務所辦理逕為土地所有權移轉登記，依法完成徵收法定程序在案。次查，土
地徵收之程序有三：一為徵收之聲請。二為徵收之核准。三為徵收之執行。而土地徵
收，於被徵收人應受之補償費發給完竣時，為徵收之完成。徵收完成後被徵收土地之
所有權人對於其土地之權利義務即行終止。亦即需用土地人應俟補償地價及其他補償
費發給完竣後，方得進入被徵收土地內工作。在補償費未發給完竣前，被徵收土地所
有權人仍有繼續使用該土地之權利。但需用土地人為興辦水利事業，因公共安全急需
先行使用被徵收土地者，不在此限。為土地法第二百三十一條及第二百三十五條所明
文規定。被告機關執行系爭土地之徵收，既依上開規定辦理，原告主張被告辦理系爭
案隘寮溪整治第三期工程，未經協調成立，並未辦理徵收，先以公權力強制使用民有
土地，受害人民無法抵抗，已違反憲法第十五條保障人民財產權之規定云云，自屬無
據。又原告所指被告所列舉之條例及徵收核准函牴觸憲法第十五條、第一百七十一條
及第一百七十二條規定，對於本案當然無效，亦不足採。系爭土地既經被告依法辦理
公告徵收，公告期滿日為七十七年三月十三日，有關地價補償費自應依平均地權條例
施行細則第六條規定，即以七十六年公告土地現值（適用期間：自七十六年七月一日
起至七十七年六月三十日止），核算原告等應領地價補償費並通知原告等具領而完成
徵收法定程序，於法原無不合。原告主張重新協調本案徵收土地地價補償應比照同地
段八十二年頂林農地重劃區剩餘地標價並免徵土地增值稅以實額售價每平方公尺新台
幣三、八九七元計算補償乙節，實乏依據。從而被告否准原告等上開所請，自非無稽
。一再訴願決定遞予維持，亦稱妥適。本件原告起訴論旨為無理由，應予駁回。至於
己○○、午○○、酉○○及丙○○等四人部分由本院另行裁定，附此敘明。
據上論結，本件原告之訴為無理由，爰依行政訴訟法第二十六條後段，判決如主文。
中    華    民    國     八十九      年      二      月      十七       日
                    行 政 法 院 第 一 庭
                                審 判 長 評  事      黃  綠  星
                                         評  事      藍  獻  林
                                         評  事      黃  璽  君
                                         評  事      廖  宏  明
                                         評  事      鄭  忠  仁
右  正  本  證  明  與  原  本  無  異
                                         法院書記官  陳  春  木
中    華    民    國     八十九      年      二      月      十七       日


司法院資訊處製作；財團法人民間司法改革基金會備份。
